臺灣高等法院花蓮分院刑事判決　　94年度上重更(二)字第40號
上　訴　人
即　被　告　己○○
選任辯護人　曾泰源律師
上列上訴人因盜匪等案件，不服臺灣花蓮地方法院89年度重訴字
第3號中華民國92年5月27日第一審判決（起訴案號：臺灣花蓮地
方法院檢察署88年度偵字第3762、4171號），提起上訴，經最高
法院第2次發回，本院判決如下：
    主  文
原判決關於強盜殺人部分撤銷。
己○○共同強盜而故意殺人，累犯，處死刑，褫奪公權終身。
扣案附表編號一美製ＢＥＲＥＴＴＡ廠制式口徑○點二二吋半自
動手槍壹支，附表編號二美製ＳＭＩＴＨ＆ＷＥＳＳＯＮ廠３９
１３型制式口徑九釐米半自動手槍壹支，附表編號三美製貝瑞塔
廠ＭＯＤ．９２ＦＳ制式口徑九釐米半自動手槍壹支，附表編號
四口徑○點二二吋制式半自動手槍子彈壹顆，附表編號五口徑九
釐米制式半自動手槍子彈參顆，附表編號六口徑九釐米制式子彈
壹顆，附表編號七口徑九釐米制式子彈壹顆，附表編號八口徑九
釐米制式子彈拾柒顆，均沒收。
    事  實
一、己○○前曾於民國（下同）79年5月28日，因殺人及恐嚇等
    罪，經臺灣板橋地方法院判處有期徒刑10年及2年，應執行
    有期徒刑10年6月，嗣經減刑為有期徒刑8年，於86年8月20
    日假釋期滿執行完畢。又於86年9月間，犯殺人罪，經最高
    法院於89年3月23日判處無期徒刑確定（現執行中）。其因
    殺人罪經判決確定，為躲避警方查緝，潛往臺北投靠甲○○
    （另案經臺灣高等法院判處死刑），同住在臺北縣新莊市○○街甲○○位於2樓之租屋處。
二、甲○○於87年2月12日向己○○提議一同至臺北縣板橋市○○路○段38巷176號強劫財物，己○○應允之，惟認2人勢力
    單薄並提議增加人手，甲○○即聯絡戊○○（另案經臺灣高
    等法院判處無期徒刑）同往。同日晚間10時許，甲○○攜帶
    原由綽號「紅龜」之成年男子於85年底、86年初所寄藏之槍
    彈1批，並準備白色塑膠袋1只，駕駛租來之銀白色自用小客
    車附載己○○，自新莊市○○街租屋處出發，先往臺北市○○○路附近「浪漫一生」咖啡廳，接載正與友人聚餐之戊○○一同前往。途中，甲○○即於車上分配槍彈，由甲○○持
    具有殺傷力美製ＢＥＲＥＴＴＡ廠制式口徑○點二二吋具有
    6條右旋來復線之半自動手槍1支（下稱Ａ槍，附表編號一）
    ，裝填具有殺傷力子彈7顆；戊○○持具殺傷力之美製ＳＭ
    ＩＴＨ＆ＷＥＳＳＯＮ廠３９１３型制式口徑九釐米具有5
    條右旋來復線之半自動手槍1支（下稱Ｂ槍，附表編號二）
    ，裝填具有殺傷力子彈10顆；己○○則持具殺傷力之美製貝
    瑞塔廠製ＭＯＤ．９２ＦＳ制式口徑九釐米具有6條右旋來
    復線之半自動手槍1支（下稱Ｃ槍，附表編號三），裝填具
    有殺傷力之子彈15顆，3人即共同意圖為自己不法所有，基
    於持槍行搶，倘遭抗拒即開槍射殺人之強盜殺人犯意聯絡，
    經華江橋到臺北縣板橋市，於翌日即87年2月13日凌晨1時許
    ，抵達台北縣板橋市○○路○段38巷176號，適1樓大門敞開
    未關，屋內有屋主林文昌與寅○○、丑○○、丁○及癸○○
    等5人在1樓客廳聊天，寅○○背對大門，另有丙○○、子○○、卯○○及乙○○等4人在旁打麻將。己○○3人隨即持槍
    ，由己○○在先，次為戊○○，最後為甲○○進入屋內，己○○先拍打在場背對大門之寅○○肩膀，寅○○誤以為警察
    臨檢，乃隨口回稱：「是怎樣？」，而遭戊○○以槍柄敲擊
    頭部1下，戊○○並即舉槍喝令：「通通不要動，把手舉起
    來」，甲○○3人因恐對方人數眾多，控制不易，即由甲○○示意，戊○○與己○○2人即持槍押在場之人上2樓，該2
    樓樓梯間為玄關，玄關前面及左側面正中央為神桌，神桌右
    側為置物櫃，貼近客廳與房間隔間牆，神桌左側為電視機，
    神桌與沙發間靠客廳與房間隔間牆置有圓桌1張，沙發正前
    有垃圾桶1只，客廳門入口對面為陽台，上2樓後，己○○站
    在客廳入口處，甲○○站在己○○左前方，戊○○站在己○○右前方，將林文昌等9人控制至使不能抗拒後，甲○○迫
    令林文昌等人交出身上財物，林文昌等9人因見己○○等人
    持槍而均無法抗拒，乃將身上之現金放置桌上，合計新臺幣
    （下同）19萬2千餘元，任由甲○○將之撥入預先準備之白
    色塑膠袋內。
三、己○○等3人強劫財物得手，尚未離去現場時，因乙○○原
    將其所有之電話簿交出，亦被甲○○撥入塑膠袋內，乃央求
    返還，卻遭甲○○以腳踹其右邊臀部，因而跌坐牆邊地上。
    林文昌見狀，心生不滿，隨即作勢欲跨步上前衝去，己○○
    3人即基於先前遇有反抗即共同殺人之犯意聯絡，由戊○○
    先朝林文昌開槍射殺，己○○及甲○○亦緊接著開槍，流彈
    並打中立於林文昌身後之寅○○與丑○○，子○○、卯○○
    一聞槍聲，立即將圓桌掀倒，2人躲在圓桌後面，丁○、癸○○則躲到陽台，寅○○中彈後亦往陽台走避，乙○○亦立
    即往陽台走避。丙○○見林文昌中槍，隨即衝向距離最近之
    戊○○，己○○及甲○○見狀，又朝丙○○開槍。林文昌中
    槍後倒地前，趨前向己○○搶槍，經甲○○將林文昌、己○○2人撞開後，甲○○與林文昌扭打至客廳外走廊上。丙○○則將戊○○壓制在客廳入口旁之房間隔間牆上，向戊○○
    搶槍，己○○及甲○○見狀，復均再朝丙○○開槍，子彈貫
    穿丙○○身體，射至戊○○身上，及未及閃避之丑○○身上
    ，丙○○中槍後倒在牆邊，戊○○亦中槍倒地，所持之Ｂ槍
    掉落地面。至此，甲○○方拾起Ｂ槍，將戊○○揹離現場，
    與己○○相偕離去。總計甲○○持Ａ槍擊出子彈4發，戊○○持Ｂ槍擊出子彈2發，己○○持Ｃ槍擊出子彈6發，另有1
    發子彈於林文昌向其搶槍拉扯時跳出，並未擊發。槍擊結果
    ，林文昌受有後背中央、右側大腿、右側胸部穿透式槍傷3
    處、左側肩部、左側鼠蹊部盲管式槍創傷2處，經送板橋亞
    東醫院急救，仍因多發性槍創致出血性休克，於87年2月13
    日不治死亡。丙○○受有胸部、腹部受多處槍傷，致兩側血
    胸、肝、膽破裂、小腸多處穿孔、橫結腸、乙狀結腸貫穿傷
    ，經及時送醫救治，而未至死亡；寅○○則受有左膝穿刺傷
    併子彈存留、左股骨外髁及左膝內側半月狀軟骨損傷之傷害
    ；丑○○受有左手部槍傷、左手中指遠位指骨骨折及缺損、
    左手掌貫穿傷合併中指掌骨裂紋、近位指骨粉碎性骨折、中
    指屈指冗腱及伸指肌腱損傷合併掌指關節囊破裂之傷害。嗣
    經警方於案發現場查獲如附表編號六之子彈1顆，及彈殼、
    彈頭、彈頭鉛碎片、彈頭銅片等物，另扣得取自死者林文昌
    身上之０點二二口徑彈頭1顆、九○口徑彈頭1顆。
四、戊○○經其妻謝春珍（改名為謝宜蓁）送往臺北市三軍總醫
    院救治，於當日即87年2月13日上午11時許，為警循線查獲
    。甲○○於87年5月13日凌晨1時30分許，在臺北市○○○路
    109巷50號3樓為警逮捕，扣得如附表編號一、二之Ａ槍及Ｂ
    槍各乙支、編號四口徑○點二二吋制式半自動手槍之子彈6
    顆（送驗時試射5顆，剩1顆）、編號五口徑九釐米制式半自
    動手槍之子彈6顆（送驗時試射3顆，剩3顆）。己○○於逃
    亡期間，又持Ｃ槍與庚○○於88年7月3日凌晨零時30分許，
    至雲林縣北港鎮好收里口庄87號壬○○住處，朝壬○○住處
    之屋頂及屋前射擊，恐嚇壬○○、辛○○（恐嚇部份未經上
    訴，業經確定），嗣經警方於現場查獲如附表編號七之子彈
    1顆，及彈殼7顆，又於88年7月20日凌晨3時40分許，在桃園
    縣平鎮市○○路○段118號，逮捕己○○，查扣附表編號三之
    Ｃ槍1支、編號八之口徑九釐米之制式子彈21顆（送驗時試
    射4顆，剩17顆）。
五、案經林文昌之父林金還及被害人丙○○、寅○○、丑○○訴
    由臺北縣警察局板橋分局移送臺灣板橋地方法院檢察署、內
    政部警政署移送臺灣士林地方法院檢察署報請臺灣高等法院
    檢察署檢察長令准移轉臺灣花蓮地方法院檢察署檢察官偵查
    起訴。
    理  由
一、認定犯罪事實所憑證據及理由：
（一）被害人丙○○、乙○○、卯○○、子○○、寅○○、丑○○、癸○○及丁○等8人就被告等3人上開持槍強盜殺人犯
      行，均供述甚詳。
（二）被害人林文昌因被告等3人之射擊，受有後背中央、右側
      大腿、右側胸部穿透式槍傷3處、左側肩部、左側鼠蹊部
      盲管式槍創傷2處，均受槍傷，其中3處為近距離射擊、2
      處為遠距離射擊，經送醫急救後，因多發性槍創致出血性
      休克不治死亡，業經檢察官督同法醫師相驗明確，有驗斷
      書、相驗屍體證明書、勘驗及複驗筆錄、相驗卷宗可憑，
      並有台灣高等法院檢察署法醫中心高檢醫鑑字第一五六
      號鑑定書附卷可參。被害人丙○○、寅○○及丑○○所受
      如事實欄所示之傷害，則有亞東紀念醫院診斷證明書3紙
      （87年度偵字第1012號卷第44頁、第45頁、87年度偵字第
      3875號卷第114頁）附卷足憑；共犯戊○○因遭貫穿丙○○之子彈射中，受有前揭傷害，則有三軍總醫院附設民眾
      診療服務處診斷證明書附卷可據（原審卷二第78頁）。
（三）同案被告甲○○、戊○○對被告與其等共同持槍強盜殺人
      之犯行亦均證述在卷（見原審卷二第21頁以下，及臺灣高
      等法院上重訴第47號卷一第16頁以下）。
（四）且大觀路賭場之2樓樓梯間為玄關，玄關前面及左側為房
      間門，右為客廳入口，進客廳右側置有沙發乙組，沙發對
      面正中央為神桌，神桌與沙發間靠近客廳與房間隔間牆處
      置有圓桌1張，客廳入口對面為陽台。丙○○等9名被害人
      被押往2樓後，被告站在靠近樓梯口之客廳入口處，甲○○站在被告左前方，戊○○站在被告右前方，而林文昌站
      在沙發前靠近陽台處，丙○○站在林文昌左後方，寅○○
      與丑○○站在林文昌、丙○○後面，乙○○、癸○○、丁○、子○○、卯○○站在神桌前圓桌旁，甲○○迫令眾人
      將身上錢財取出，林文昌等9人因無法抗拒，遂將身上的
      現金放置桌上，任由甲○○將現金共19萬2千餘元撥入預
      先準備之白色塑膠袋內。嗣因乙○○向甲○○央求返還其
      誤交之電話簿，遭甲○○踹其右邊臀部，因而跌坐在牆邊
      地上，因被害人林文昌反抗，而持槍射擊之事實，亦據被
      告供承不諱。故被告於上揭時地與甲○○、戊○○共同持
      槍強劫及殺人等情，堪以認定。
（五）扣案槍枝及子彈均係同案被告甲○○交付予被告，業據同
      案被告即證人戊○○於本院前審證述綦詳，核與被告供述
      相符。
（六）被告與甲○○、戊○○3人至大觀路賭場前，甲○○於車
      上所分配之槍枝，每1支槍都已裝滿子彈，甲○○所持槍
      枝可裝7顆，戊○○所持槍枝可裝10顆，被告所持槍枝可
      以裝15 顆子彈，甲○○並未另外給子彈予戊○○或被告
      ，而被告與戊○○的槍都是使用九○子彈，僅甲○○所持
      之槍係使用點二二子彈等情，業據同案被告甲○○於原審
      調查時供述明確。
（七）甲○○所持之Ａ槍經鑑定結果：認係美製ＢＥＲＥＴＴＡ
      廠制式口徑○點二二吋半自動手槍，槍號為〞ＢＡＳ０９
      ３８２Ｕ〞，槍管內具6條右旋來復線，機械性能良好，
      認具殺傷力；戊○○所持之Ｂ槍經鑑定結果：認係美制Ｓ
      ＭＩＴＨ＆ＷＥＳＳＯＮ廠３９１３型制式口徑九釐米半
      自動手槍，槍號為〞ＶＪＡ３４５１〞，槍管內具5條右
      旋來復線，機械性能良好，認具殺傷力，有內政部警政署
      刑事警察局（下稱刑事警察局）87年5月13日刑鑑字第330
      10號鑑驗通知書在卷可憑；至被告所持之Ｃ槍經鑑定結果
      ：認係貝瑞塔美國廠製ＭＯＤ．９２ＦＳ口徑九釐米制式
      半自動手槍，槍管內具6條右旋六復線，其槍號已破壞，
      經電解重現結果研判為〞ＢＥＲ１（或２）９８（或６）
      ？？Ｚ〞，機械性能良好，認具殺傷力，有刑事警察局88
      年7月27日刑鑑字第70556 號鑑驗通知書在卷可按（見原
      審卷二第89頁）。
（八）被告在強盜行為未完成離去前，因被害人抵抗，由被告、
      戊○○及甲○○分別朝被害人開槍射擊，其中被告己○○
      並自承射擊6發子彈，造成被害人1死3重傷，縱使被害人
      林文昌之死亡，被害人丙○○、寅○○及丑○○之傷害，
      並非直接由被告己○○槍擊造成，但被告與戊○○、甲○○對槍擊林文昌死亡，丙○○等3人未生死亡之結果，均
      應負共犯責任，故被告此部分所為，該當於共同強盜故意
      殺人犯行。
（九）此外，並有被害人等所繪案發現場2樓之現場圖在卷可憑
      ，是被告等人以持槍脅迫之方法，使上開被害人不能抗拒
      ，劫得上開財物，甲○○並以腳踹乙○○，被告與甲○○
      等3人共同朝被害人開槍，造成1死3傷之事實，堪以認定
      。被告上開犯罪事證明，犯行堪以認定。
二、被告辯解、辯護人辯護要旨及本院不採之理由：
（一）被告辯稱僅係應甲○○之邀，持槍至上開處所欲押人討債
      ，至該處後因找不到人，甲○○臨時起意強劫，事先並無
      強盜犯意連絡，且僅對丙○○開槍，並未對林文昌開槍，
      無及殺人之犯意連絡云云。
（二）辯護人辯稱被告並未有強盜犯行，不構成強盜殺人之結合
      犯云云。
（三）經查：
１、被告己○○、甲○○及孫國強等人至上開處所之目的原即在
    強盜，雖同案被告甲○○於原審供稱：是我提議要到板橋市
    ○○路172號收帳，被告有問我那是什麼地方，我說那是賭
    場，被告問說只有我們2個人夠嗎？我才說那不然再找戊○○。我有告訴被告「阿星（音譯）」的相貌，要被告先進去
    找，我向被告形容「阿星」為30幾歲人，中等身材等語（原
    審卷二卷第29頁至第32頁），惟同案被告戊○○於本院前審
    經詰問時結稱：係楊志堅先生在賭場被詐賭，才找甲○○，
    甲○○打電話到浪漫一生西餐廳找我，說有債務問題要處理
    ，然後與被告到餐廳接我，我們一同前往處理，楊志堅原說
    係綽號「蕃仔猴」者帶他到賭場賭博，他被詐賭，所以要甲○○去將「蕃仔猴」者帶出來，但是我們到現場沒有遇到該
    人，3人身上的槍係甲○○帶在身上，在車上交給我與被告
    ，當時我們到現場，沒有遇到「蕃仔猴」，也有到2樓去找
    ，但是沒有找到，後來係甲○○起貪念，又有現場女人吵鬧
    ，才發生後來的事等情（本院前審卷第189頁以下），惟同
    案被告甲○○經結問證述：楊志堅與綽號阿炮者來找我，係
    阿將者（即楊志堅）被「阿星」詐賭，「阿將」有告訴我「
    阿星」的特徵，我對他沒什麼印象，對於「蕃仔猴」有印象
    等語（本院前審卷第195頁以下），則戊○○與甲○○對至
    現場要找何人，供述不同，再佐以被告於警訊時即已供稱戊○○在車上即告訴伊要到賭場去搶劫等語（偵卷8357號第8
    頁），並無隻字提及要到賭場收帳，足見被告與甲○○、戊○○共同持槍前往賭場，本即意在強劫。
２、再按經驗法則判斷，結夥持用槍枝強盜他人財物時，應係認
    倘被害人抵抗，將開槍殺人，以遂行強盜犯行。本件被告與
    甲○○、戊○○分持3把制式手槍行搶，自係基於「強盜時
    ，若有人反抗，即開槍殺人」之強盜殺人結合犯意聯絡。
３、再被害人林文昌、丙○○受有上開槍傷，顯見被告等人係持
    槍對被害人林文昌、丙○○為近距離之射擊，自有殺人之直
    接故意；另被害人寅○○、丑○○雖僅受有上述槍傷，被告
    等人係在狹小之屋內朝林文昌及丙○○射擊，且被害人寅○○、丑○○與丙○○等人站立位置相近，依當時位置，極易
    誤殺他人，然其等仍執意為之，足見被告等人對被害人縱屬
    遭流彈射殺因而死亡，亦不違背其等本意，應認被告等人對
    林文昌、丙○○以外之被害人寅○○、丑○○亦有殺人之間
    接故意。則被告與甲○○、戊○○自始係以倘遇被害人反抗
    ，即開槍殺人之未必故意，而於搶得財物後，因林文昌作勢
    反抗，即共同基於殺人之故意開槍殺人。被告等人自始之殺
    人未必故意，升高為直接、間接故意，均屬同一殺人犯意。
４、又本件係甲○○向被告提議，並夥同戊○○共同持槍強盜，
    甲○○並提供作案槍彈，3人於持槍進入大觀路賭場後，被
    告拍打寅○○肩部後，因寅○○回稱：「是怎樣？」，戊○○即以槍柄毆擊寅○○的頭部，並即喝令被害人通通不准動
    等語，丙○○等9人被押往2樓後，甲○○即迫令眾人將現金
    交出，收入預先準備之塑膠袋內，嗣因乙○○向甲○○索電
    話簿，遭甲○○踹倒，林文昌見狀欲上前去，旋遭戊○○、
    甲○○與被告3人持槍射擊，造成死傷，亦經被害人及同案
    被告等人證述在卷，參以被告3人間於進入上開處所，至取
    得財物及殺人之過程均未於現場再有任何言語或行為溝通，
    足認被告與甲○○、戊○○間自始有犯意之聯絡及行為之分
    擔至為明顯。
５、被害人乙○○於偵查中亦指認係甲○○拿塑膠袋裝錢及踢她
    ，復於原審調查時指稱：是拿白色袋子的那個人叫我們把錢
    來出來，他們1個1個收，我不小心把我的電話簿也交出去，
    我向他們要電話簿，結果被1個人踹倒到神桌旁邊，但是我
    忘記是誰，我當時很害怕就蹲在神桌旁邊。踢我的人個子沒
    有被告這麼高等語（原審卷二第134頁、第142頁）。被害人
    寅○○、丑○○、丙○○、子○○、丁○及癸○○則分別於
    原審調查時，或明白指述係甲○○踹乙○○，或指稱係拿袋
    子收錢之人踹乙○○（見原審卷二第18 9頁、第137頁、第
    132頁、第140頁、第141頁及第190頁），被害人乙○○雖曾
    於偵查初始稱：踢我的人個子小、戴眼鏡，很像戊○○，但
    我不確定等語（臺灣板橋地方法院檢察署87年度偵字第3875
    號第71頁），被害人丙○○亦曾於偵查初始稱：可能戊○○
    拿塑膠袋裝錢，因他最矮，是戊○○踢乙○○等語（臺灣板
    橋地方法院檢察署87年度偵字第3875號第93頁），然此均係
    在未指認前所作之證詞，因而其等雖均證稱踢乙○○之人個
    子矮小，然並不知被告3人確切之姓名，故其等稱係戊○○
    所踢之證詞，尚不足採。觀諸被告、甲○○與戊○○3人，
    甲○○身高158公分，體型最為矮小，被告與戊○○則同為
    身高170公分，體型瘦高，此有臺灣花蓮看守所92年2月14日
    花所總字第0920000289號函暨所附甲○○照片、身高、體重
    等資料、臺灣花蓮監獄92年3月7日花監調字第09200004 07
    號函暨所附己○○之基本資料卡、全身相片各乙份及臺灣臺
    北看守所92年2月24日北所總決字第0920001331號函暨所附
    戊○○相片3張在卷可按，而甲○○復自承係伊拿袋子收錢
    等語，是乙○○係因向甲○○索討電話簿，遭甲○○踹其右
    邊臀部，因而跌坐牆邊地上等情無訛。
６、至被告3人所劫得之財物，據被害人寅○○、子○○、卯○○、丁○及乙○○於警訊分別供稱遭搶約「1萬1千元」、「
    3萬多元」、「9萬7千元」、「4千餘元」及「5萬元」，總
    計為19萬2千餘元，而甲○○亦不否認有劫得上開金額；雖
    丙○○於警訊中指稱遭搶1萬餘元，然其於另案（臺灣板橋
    地方法院87年度重訴字第25號）調查時已改稱：我當時沒拿
    錢出來，因為身上沒有錢等語。按被害人等遭搶時正在賭博
    ，彼此現金時有輸贏，被害人等自無法精確得知身上現金數
    額，故不得僅以被害人等未能明確指訴遭搶金額，及被害人
    丙○○先後指稱不一，即認被害人等所言不實，而仍應以被
    害人於警訊時所指稱遭搶共19萬2千餘元為依據。
７、被告己○○、甲○○及戊○○於87年2月13日凌晨1時許，手
    持槍械進入大觀路賭場時，丙○○、乙○○、卯○○及子○○4人在打麻將，林文昌、寅○○、丑○○、林文昌、癸○○及丁○在一旁聊天，寅○○背對門口。被告3人進入後，
    被告拍打寅○○肩部，因在場之寅○○回頭答稱：「是怎樣
    ？」而遭戊○○以Ｂ槍槍柄敲擊頭部，戊○○即喝令現場之
    人通通不准動，隨後，在場之9人即被押往2樓之事實，除據
    被告供承在卷，亦據被害人寅○○於原審指稱：當天我坐在
    那邊與癸○○等人在聊天，丁○是最後進來的，大概1點左
    右，他忘了關門。丁○進來後就坐在我左邊沙發上跟我們聊
    天，丁○進來後沒多久，3個人拿槍進來就說不要動，那時
    我轉頭過去問是怎樣，我的頭就被槍柄敲下去。拿槍敲我的
    人，從輪廓上看來應該是戊○○沒錯，因他的臉不是很瘦，
    他的身高是3人中第2高的，他又是案發後沒多久就落網，所
    以我對他的印象還滿深的。戊○○打我後，他們就叫我們把
    手舉起來，我們就被押到樓上等語（原審卷二第188頁）；
    被害人丑○○於原審調查時指稱：當天晚上丁○大概是凌晨
    1點多進去的，確實時間我沒有辦法記得很清楚。丁○最後1
    個進來忘了關門，他站在我們旁邊，距離大概只有1、2步而
    已，沒有多久就有3個人進來，我坐的那個位置右側邊就是
    大門，被告3人快步走進來之後，就散開成三角形，喊大家
    不要動，手舉起來，他們一進來，3個人的槍就拿在手上，
    當時寅○○沒有掉頭，就是站起來說什麼事情，戊○○就拿
    槍托打寅○○，當時我們不認識他，是事後開庭回想當時的
    狀況，戊○○與甲○○差不多高，從頭到尾都是戊○○先開
    口的，也是他叫我們上樓。確實不是被告打寅○○，是戊○○打的，我坐的那個位置看得很清楚，3個人裡面被告的個
    子最高，很好認等語（原審卷二第135頁）；被害人丙○○
    於原審調查時指稱：當天晚上我坐的位置是面向門口，所以
    我看得很清楚，當時有3個人進來，他們的穿著很像刑事警
    察。誰先進來我沒有注意到，當時我以為是警察，因為其中
    有1個人說手舉起來，他們3個人一進來槍就拿在手上，寅○○時背對著他們3人問說是怎樣，戊○○就拿著槍朝著寅○○的頭就敲下去後來他們3人就把我們趕到樓上等語（原審
    卷二第130頁）被害人乙○○於原審調查時指稱：被告他們
    大概1點左右，我背對門口，被告進來的時候叫我們手舉起
    來，我沒有，把手插在口袋裡面，我沒有回頭看，當時寅○○應了一話，不知道是哪一位朝寅○○的頭敲下去，因為當
    時寅○○是在我的左側，我只有用眼角餘光看到有1個動作
    要朝寅○○的頭敲下去，但是我不知道是誰。然後被告他們
    就叫我1個1個走到樓上去，是誰叫的，我也沒有印象等語（
    原審二第133頁）；被害人子○○於原審調查時指稱：當天
    我在裡面打麻將，4、5個人在旁邊泡茶、聊天，我看到他們
    個人拿槍進來，叫我們不要動，手舉起來，我坐的位置看到
    寅○○，寅○○說幹什麼，戊○○就拿槍敲寅○○，寅○○
    當時有沒有站起來我沒有印象，我可以確定是戊○○拿敲寅
    ○○，戊○○與甲○○2個人個子雖然都比較小，但甲○○
    比較瘦。之後被告他們就叫我們上樓等語（原審卷二第139
    頁）；被害人丁○於原審調查時指稱：我一進去沒多久正要
    坐下，被告他們3人就進來了，他們進來的時候，手上都有
    拿槍，馬上就指著我們叫我們不要動、手舉起來，我沒有注
    意是誰叫我們不要動。當時寅○○好像站在我右邊的前面。
    我知道寅○○說了句『現在是什麼事情』，就有人在打寅○○的頭，但是我不知道是誰打他。因為被告他們進來的時候
    ，叫我們不要動、站起來，大家嚇一跳站起來，我就把雙手
    放在我的頭後面，其他的人有的人有這樣做，有的人沒有這
    樣做，我被擋住，沒有注意看是誰打的等語（原審卷二第
    141 頁）；被害癸○○於原審調查時指稱：當天晚上丙○○
    、乙○○、卯○○還有子○○他們4個在打麻將，其他人在
    聊天，聊到大概1點左右，丁○敲門，因為那時候很晚了，
    我有小孩子要注意泡牛奶的時間，所以我有大概看一下時間
    ，丁○喝醉酒來，他進來以後沒有關門，平常那個門是關起
    來的，然後大概沒有幾分鐘，那3個人就拿槍進來，然後他
    們就叫我們要動，我沒有注意是誰開口，過沒有幾分鐘就叫
    我們全部到樓上去。我沒有注意寅○○被打頭的事等語（原
    審卷二190頁），被害人所指述之情節互核相符，是以，被
    告3人於前揭時間，手持槍械進入大觀路賭場，由戊○○喝
    令在場人不准動，因寅○○轉頭回以「是怎樣」而遭戊○○
    以槍毆擊頭部，在場之人隨即被押往2樓之事實，堪以認定
    。
８、林文昌因見甲○○腳踹乙○○之臀部，心生不滿，遂作勢欲
    衝上前去，然未及向前，即由戊○○先開槍朝林文昌射殺，
    甲○○與己○○亦隨之朝林文昌開槍，在林文昌身後之丑○○與寅○○則被流彈打中受傷，子○○一聞槍聲，立即將圓
    桌掀倒，與卯○○躲在圓桌後面，丁○、癸○○立即躲到陽
    台，寅○○中槍後亦往陽台走避，乙○○仍蹲坐在牆角，丑
    ○○則留在現場。丙○○見林文昌中槍，隨即衝向戊○○，
    己○○及甲○○見狀，均朝丙○○開槍，而林文昌則於中槍
    後尚未倒地前，向前與己○○搶槍，經甲○○將林文昌、己○○2人撞開後，甲○○與林文昌扭打至客廳外走廊上，丙○○則將戊○○壓制在客廳入口旁房間之隔間牆上，向戊○○搶槍，己○○見狀則再朝丙○○開槍，子彈貫穿丙○○身
    體，射至戊○○身上，丙○○中槍後倒在牆邊，戊○○也中
    槍倒地，戊○○原所持之Ｂ槍則掉落地面，至此，甲○○方
    拾起Ｂ槍，將戊○○揹離現場，與己○○相偕離去等情，亦
    據被告供承不諱，核與被害人寅○○於原審調查時指述：乙○○被踹時，沒有人阻止，林文昌看了後就往前衝過去，我
    不知道他要向誰衝過去，林文昌往前就被開槍了，我站在後
    面腳也中彈就蹲下去，然後我就跑到陽台等語（原審卷二第
    189頁）；被害人丑○○於原審調查時指述：我確定是甲○○踢乙○○，被告與戊○○就站在原地拿槍對著我們沒有動
    、林文昌是屋主，與乙○○交情很好，看到乙○○被踹後，
    林文昌跨步要走過去攔阻甲○○不要打乙○○，被告3人就
    朝林文昌開槍，我與寅○○還有丙○○在後面都中槍，因我
    們站的位置距離林文昌很近，當時其他人都往陽台洗衣機的
    方向跑，丙○○中槍後向前衝，就把戊○○壓制到牆壁中，
    然後被告就朝丙○○他們開槍，而甲○○則和林文昌扭打在
    一起，是在客廳外面的走廊上，是甲○○與林文昌先扭打，
    丙○○才把戊○○壓到牆壁邊，被告是站在客廳的出入口，
    一邊拿槍對著我，看我會不會衝上去，一邊轉頭向丙○○開
    槍，後來戊○○倒地後，被告與甲○○就一起過去把戊○○
    帶下樓梯，他們臨走時沒有再開槍等語（原審卷二第137頁
    ）；被害人丙○○於原審調查時指稱：甲○○一腳就將乙○○踢到神桌旁，之後乙○○在哭，林文昌就有踢的動作想要
    反抗，當時林文昌手上沒有拿板凳，然後戊○○就先朝林文
    昌開槍，我看到就衝向戊○○，其他2人也一起開槍。林文
    昌中槍當時還有與甲○○扭打。我向戊○○搶槍但沒搶成，
    我把戊○○撞到客廳出去對面的房間隔牆，然後向戊○○搶
    槍，我側身壓著戊○○，然後被告就向我開槍，子彈貫穿我
    射到戊○○，我沒有跳到桌上過等語（原審卷二第132頁）
    ；被害人乙○○於原審調查時指述：我被踢時，搶劫的另外
    2個人沒有阻止，被踢後我蹲在神桌旁邊，都沒有看等語（
    原審卷二第134頁）；被害人子○○於原審指稱：當時我站
    在圓桌旁，我看到林文昌要過去阻止甲○○，當時林文昌手
    上沒有拿東西，然後槍聲就響了，被告3人都有開槍，我就
    躲在圓桌下，再把圓桌掀起來等語（原審卷二第140頁）；
    被害人丁○於原審調查時指述：乙○○被踢後馬上就槍響，
    我聽到一聲槍響，就馬上跑到陽台去躲等語（原審卷二第
    142頁）及癸○○於原審調查時指稱：乙○○被踹時，旁邊
    的搶匪有沒有過來阻止，我沒有注意，我聽到槍聲後就跑去
    陽台躲在洗衣機後面等語（原審卷二第190頁）相符，綜上
    被害人所述，係戊○○見甲○○踹乙○○後，林文昌有反抗
    之舉動，隨即朝林文昌開槍，被告及甲○○始緊接朝林文昌
    開槍，戊○○本人確曾持Ｂ槍射擊等情無訛。
９、雖自被害人林文昌身上取出之點二二口徑彈頭1顆、九○口
    徑彈頭1顆（五條右旋來復線），經送鑑定，鑑定結果雖為
    ：「有關自被害人林文昌身上取出之彈頭：口徑○點二二吋
    彈頭（已變形）壹顆及口徑九釐米彈頭（具五條右旋來復線
    ）壹顆，經與送鑑美製ＢＥＲＥＴＴＡ廠口徑○點二二吋半
    自動手槍（貼有獲案槍枝編號0000000000）及美
    製ＳＭＩＴＨ＆ＷＥＳＳＯＮＮ廠口徑九釐米半自動手槍（
    貼有獲案槍枝管制編號0000000000，槍管內具五
    條右旋來復線）之試射彈頭比對結果，未發現有來復線紋痕
    特徵相吻合者。」此有刑事警察局90年12月20日（90）刑鑑
    字第229723號函附卷可稽（原審卷二第87頁以下），雖所稱
    「未發現有來復線紋痕特徵相吻合者」，係指該案送鑑手槍
    3枝中其中2枝（槍枝管制編號0000000000及00
    00000000號等2枝），經實際試射後所取得之彈頭
    與台北縣警察局板橋分局87年2月13日板警刑城字第4179 號
    文所送鑑「林文昌遭強盜槍擊案」彈頭4顆中之2顆（1顆為
    口徑點二二口徑彈頭，1顆為口徑九釐米具5條右旋來復線彈
    頭）比對後，並未發現來復線紋痕特徵有相吻合的情形，而
    此一結論係依：「彈頭由一槍枝所發射後，其與槍管內來復
    線作用時，所產生之紋痕特徵，必與他槍枝發射彈頭所產生
    之來復線紋痕特徵不相吻合」之科學原理為根據，所做出之
    鑑定結果；而本案經相關鑑定人員近4星期，以顯微鏡比對
    法詳加比對後，因彈頭上之「來復線紋痕復現性不佳」且「
    來復線紋痕特徵不足」等原因，而導致鑑定人員難於彈頭間
    發現相吻合之來復線紋痕特徵，故無法認定該2彈頭是否分
    由送鑑2槍枝所擊發，則有刑事警察局91年4月18日刑鑑字第
    0910074638號函足考（原審卷二第92頁）。鑒於案發現場並
    無其他槍枝存在，而送鑑口徑○點二二吋彈頭1顆已變形，
    口徑九釐米（具5條右旋來復線）彈頭1顆，因取出至送鑑過
    程中之保管與維護品質，均足以造成彈頭上之「來復線紋痕
    復現性不佳」且「來復線紋痕特徵不足」之現象，倘排除自
    被害人林文昌身上取出之子彈係甲○○、戊○○所持用之槍
    枝所擊發，顯與事實不合，綜上跡證及有關證人證詞判斷，
    本院認口徑點二二口徑彈頭一顆係同案被告甲○○持Ａ槍所
    擊發，口徑九釐米具5條右旋來復線彈頭1顆係同案被告戊○○持Ｂ槍所擊發。又警方於現場拾得之子彈1顆、彈殼11 顆
    ，經送鑑定：11顆彈殼中有4顆彈底標記為ＧＥＣＯ９ｍｍ
    ＬＵＧＥＲ，2顆彈底標記為Ｇ．Ｆ．Ｌ．９ｍｍＬＵＧＥ
    Ｒ，經比對其彈底特徵紋痕均相吻合，均認係由同1槍枝所
    擊發；另有1顆彈底標記為ＥＬＯ９ＭＭ，認係已擊發口徑
    九釐米之制式半自動手槍彈之彈殼；另4顆彈底標記為ＲＥ
    Ｍ，係已擊發口徑○點二二吋之制式半自動手槍彈之彈殼，
    經比對其彈底特徵紋痕均相吻合，均認係由同1槍枝所擊發
    ；子彈1顆，認係口徑九釐米之制式半自動手槍彈，彈底有
    Ｇ．Ｆ．Ｌ９ｍｍＬＵＧＥＲ之標記，認具殺傷力等情，有
    刑事警察局83年3月4日刑鑑字第9609號鑑驗通知書在卷足按
    ，是同案被告甲○○供稱持Ａ槍（口徑○點二二吋）擊發4
    顆子彈等語，與現場拾得口徑○點二二吋之彈殼數相符，應
    可採信；由現場拾得之11顆彈殼中經鑑定有6顆口徑九釐米
    之制式半自動手槍彈之彈殼，均係由同1槍枝所擊發，雖再
    經確認，被告己○○供陳：甲○○告知裝填15發子彈，回到
    家後清點尚有9發子彈，在現場有人跟伊搶槍，跳彈1顆，所
    以一共擊發5顆子彈（本院前審卷第205頁以下），惟現場既
    有6發擊發子彈，而非5顆，參諸被告前亦誤認其所持之槍僅
    裝填14發子彈，故其供稱擊發5顆子彈應亦為誤算，被告實
    則擊出6顆子彈，另有1顆子彈未擊發而彈跳出之事實堪以認
    定。至同案被告戊○○雖一再辯稱未曾持Ｂ槍射擊，然其確
    有朝林文昌開槍，並留有1顆彈頭在林文昌之體內，已如前
    述，況由現場拾得之彈殼，除被告射擊留下之7顆彈殼及甲○○射擊留下之4顆彈殼外，尚有1顆係口徑九釐米之制式半
    自動手槍彈之彈殼，加上甲○○於原審調查時供稱：伊回去
    看到戊○○的槍卡彈，彈殼沒有跳出來等語，即Ｂ槍內尚有
    1顆彈殼，足見戊○○確曾持Ｂ槍擊發2顆子彈等情無訛。
１０、綜上所述，被告確有與共犯甲○○、戊○○持槍強盜，並
      殺人之犯，其上開所辯均不足採信。
三、論罪科刑：
（一）新舊法比較：
    １、被告行為時及裁判時，槍砲彈藥刀械管制條例第7條第4
        項、第12條第4項法定刑均同，惟行為時即86年11月24
        日修正公布槍砲彈藥刀械管制條例第19條第1項規定：
        「犯第七條、第八條、第十條、第十一條、第十二條第
        一項至第三項、第十三條第一項至第三項之罪，經判處
        有期徒刑者，應於刑之執行完畢或赦免後，令入勞動場
        所，強制工作，其期間為三年。」已於90年11月14日修
        正時予以刪除，就新舊法整體觀察比較，自以90年11月
        14日修正公布槍砲彈藥刀械管制條例較有利於被告，應
        適用90年11月14日修正公佈之槍砲彈藥刀械管制條例處
        斷。
    ２、被告行為後，懲治盜匪條例業經立法院廢止，並經總統
        於90年1月30日公布，而刑法第328條、第330條至第332
        條，亦經立法院修正並經總統同時公布，並均自同年2
        月1日發生效力。按懲治盜匪條例為修正前刑法之特別
        法，依特別法優於普通法之法律適用原則，2法比較適
        用時，應適用懲治盜匪條例。另懲治盜匪條例之廢止，
        與刑法相關條文之修正及增訂，係經立法院於同日三讀
        通過，並經總統於同日公布，其立法目的，在以修正後
        之刑法相關法條取代該條例部分相關法條，避免修正前
        之刑法發生中間法之效力。故懲治盜匪條例雖經廢止，
        但因廢止前後，被告之行為自行為時至裁判時止，均有
        刑罰規定，該條例之廢止，仍屬刑法第2條第1項所謂之
        行為後法律之變更，而非刑罰之廢止，亦無所謂因該條
        例之廢止，而應回復適用修正前刑法相關法條之餘地，
        是自應就行為時有效之懲治盜匪條例與裁判時之修正後
        刑法之相關規定比較適用。經比較懲治盜匪條例第5條
        第1項第1款與新修正刑法第328條、第330條至第332條
        之規定，以新修正公布之刑法規定有利於被告，依刑法
        第2條第1項前段之規定，本院判決自應適用裁判時即新
        修正之刑法第328條、第330條至第332條之規定論罪科
        刑。
（二）按強盜殺人之結合犯，係結合強盜與殺人兩罪而成立之犯
      罪，立法目的在其間接連發生之可能性高，危害亦鉅，因
      而另結合成一罪，加重其刑，僅須其發生在時間上有銜接
      性、地點上具關連性即可，初不問係先劫後殺或先殺後劫
      ，縱以殺人為行劫之手段，將被害人殺害後再行劫財，亦
      足構成此罪（最高法院86年台上字第2349號、85年台上字
      第4673號、86年台上字第3640號判決參照）。本件被告己○○等3人共同意圖為自己不法所有，持槍行搶，由甲○○迫令眾人將身上錢財取出，林文昌等9人因無法抗拒，
      將身上共19萬2千餘元放置桌上，任由甲○○將現金撥入
      塑膠袋內得逞，核其所為，該當現行刑法第330條第1項之
      結夥3人以上，攜帶凶器強盜罪之構成要件，而被告己○○等3人於強盜得手後，共同基於殺人犯意，當場開槍殺
      射被害人等致1死3傷，槍殺被害人林文昌部分，係犯刑法
      第271條第1項之殺人罪，槍殺丙○○、寅○○、丑○○3
      人之行為，未生死亡之結果，係犯刑法第271條第2項、第
      1 項之殺人未遂罪。
（三）所犯1個殺人罪，3個殺人未遂罪，係被告己○○等3人共
      犯間基於同一殺人犯意，接續數個動作之一個行為所為，
      觸犯數罪名，而侵害數個法益，依想像競合犯規定，從一
      重論以一個殺人罪。
（四）本件被告與甲○○、戊○○等3人於強劫財物後，尚未離
      去時，因見被害人乙○○遭甲○○腳踹，被害人林文昌作
      勢欲向前阻止，即開槍殺害被害人，被告等人於強盜後，
      尚未離去現場時，持槍殺害被害人，時間上顯有銜接性，
      又均在同一地點為之，亦具有關連性，因加重強盜之基礎
      行為祇有一個，故所犯殺人與殺人未遂部分，依想像競合
      犯規定，從一重論以一個殺人罪後，再與加重強盜罪相結
      合，成立刑法第332條第1項強盜而故意殺人罪。
（五）共犯：被告與甲○○、戊○○有犯意聯絡與行為分擔，均
      為共同正犯。
（六）被告同時持有手槍、子彈及再接續補充子彈部分，係一行
      為觸犯數罪名，依想像競合犯規定，從一重論以未經許可
      持有手槍罪。
（七）按未經許可持有槍、彈罪，其持有之繼續為行為之繼續，
      至持有行為終了時均論為一罪，不得割裂。若以之犯他罪
      ，兩罪間之關係如何，端視開始持有之原因為斷，如早已
      非法持有槍彈，後另起意犯罪；或意圖犯甲罪而持有槍、
      彈，卻持以犯乙罪，均應以數罪併罰論處，必因意圖犯某
      罪而持有槍、彈，後果以之犯該罪，兩罪間始有牽連犯之
      適用。本案被告係為犯強盜殺人罪而未經許可持有槍彈，
      故其所犯未經許可持有手槍罪與強盜殺人罪有牽連關係，
      應從一重論以強盜殺人罪。
（八）被告前於78八年間，因殺人等罪，經臺灣板橋地方法院判
      處應執行有期徒刑10年6月，嗣經減刑為有期徒刑8年，而
      於82年12月間假釋出獄，86年8月20日假釋期滿執行完畢
      之事實，有卷附臺灣高等法院被告全國前案紀錄表可佐，
      其於刑之執行完畢後5年以內再犯本件有期徒刑以上之本
      罪，為累犯，應依刑法第47條規定，加重其刑，惟所犯上
      開強盜殺人罪之法定刑為死刑、無期徒刑部分，則依法不
      得加重。
（九）爰審酌被告素行不良，有上開紀錄表在卷可參，其於前案
      殺人等罪假釋期滿後，復於86年9月於花蓮地區犯下殺人
      案（經判處無期徒刑確定），其為逃避警方追緝，北上投
      靠甲○○，復應甲○○之提議與甲○○、戊○○等人持槍
      強盜殺人，又於逃亡期間持槍恐嚇他人，甚再因其前女友
      與他人交往，復再持槍殺人未遂，顯見其目無法紀、視人
      命如草芥，被告一再犯殺人之罪行，其犯罪惡性重大、嚴
      重危害社會治安，再參以被告僅為圖利益而隨意取人性命
      之犯罪動機、手段，並犯罪後仍不知悔改，復再犯殺人罪
      之態度等一切情狀，其若得以再度進入社會，將不知尚有
      多少無辜之人，因財產遭其覬覦，或行為舉止不合其意，
      將被剝奪其生命! 故認為實有令被告與社會永久隔離之必
      要，爰判處被告死刑，並褫奪公權終身。
（十）沒收：扣案如附表編號一美製ＢＥＲＥＴＴＡ廠制式口徑
      ○點二二吋半自動手槍1支，附表編號二美製ＳＭＩＴＨ
      ＆ＷＥＳＳＯＮ廠３９１３型制式口徑九釐米半自動手槍
      1支，附表編號三美製貝瑞塔廠ＭＯＤ．９２ＦＳ制式口
      徑九釐米半自動手槍1支，附表編號四口徑○點二二吋制
      式半自動手槍子彈1顆（原6顆，試射5顆），附表編號五
      口徑九釐米制式半自動手槍子彈3顆（原6顆，試射3顆）
      ，附表編號六口徑九釐米制式子彈1顆，附表編號七口徑
      九釐米制式子彈1顆，附表編號八口徑九釐米制式子彈17
      顆（原21顆，試射4顆），均為違禁物，皆宣告沒收。
四、撤銷改判理由：
    原審予論罪科刑，原非無見，惟就認定進入現場後戊○○隨
    即喝令在場人員不能動部分及被害人丑○○受傷次數，與事
    實不符，依被告供述，係其先行進入後，拍打被害人寅○○
    ，遇反抗，方由同案被告戊○○持槍毆打被害人並喝令不准
    動，且被害人丑○○於先遭被告等3人共同射擊而先受傷，
    因走避不及，又遭被告及甲○○持槍射擊丙○○時，再遭射
    擊重身體，故其所受之傷害有多處，故原審就上開部分事實
    之認定即有未洽，被告上訴否認無強盜殺人犯意，雖不足取
    ，惟原判決既有不當之處，即應由本院撤銷改判。
五、另臺灣士林地方法院檢察署檢察官以被告於逃亡期間，因前
    女友方麗婷另結新歡，遂於88年4月29日5時30分許，在延平
    北路一段51號4樓之16及18室，持槍射殺葉大政及李偉群後
    逃逸，認被告涉犯刑法第271條第2項殺人未遂罪嫌，與本件
    起訴部分有連續犯之裁判上一罪關係，而移送原審併案審理
    一節。原審調查結果，認為此部分縱屬真實，然因與本件所
    犯強盜殺人犯行，在犯罪時間上已相隔1年有餘，且犯罪動
    機及情節亦不相同，難認係被告基於概括犯意所為之連續犯
    行，並非裁判上一罪，自非起訴效力之所及，因而退回併辦
    ，並無不合，併此敘明。
據上論斷，應依刑事訴訟法第369條第1項、第364條、第299條第
1項前段，槍砲彈藥刀械管制條例第7條第4項、第12條第4項，刑
法第2條第1項前段、第11條前段、第28條、第332條第1項、第55
條、第47條、第37條第1項、第38條第1項第1款，罰金罰鍰提高
標準條例第2條，判決如主文。
本案經檢察官林慧到庭執行職務。
中　　華　　民　　國　　94　　年　　4     月　　27    日
                        審判長法  官  何方興
                              法  官  林德盛
                              法  官  王紋瑩
以上正本證明與原本無異。
如不服本判決，應於判決送達後十日內向本院提出上訴狀。其未
述理由者，並應於提出上訴狀後十日內向本院補提理由狀 (須
附繕本)。
                              書記官  吳家瑩
中　　華　　民　　國　　95　　年　　5 　　月　　2 　　日
附錄本判決論罪科刑法條：
槍砲彈藥刀械管制條例第7條第4項：
未經許可，持有、寄藏或意圖販賣而陳列第一項所列槍砲、彈藥
者，處五年以上有期徒刑，併科新台幣一千萬元以下罰金。
槍砲彈藥刀械管制條例第12條第4項：
未經許可，持有、寄藏或意圖販賣而陳列子彈者，處五年以下有
期徒刑，併科新台幣三百萬元以下罰金。
刑法第332條第1項：
犯強盜罪而故意殺人者，處死刑或無期徒刑。
